ACORDAO-COMPLETO-2316261

ACÓRDÃO 804/2019 ATA 3/2019 - SEGUNDA CÂMARA

VISTOS, relatados e discutidos estes autos referentes a atos de concessão e alteração de aposentadoria emitidos pelo Ministério da Saúde em favor do ex-servidor Acrisio Pereira Martins,
ACORDAM os Ministros do Tribunal de Contas da União, reunidos em Sessão da 2ª Câmara, diante das razões expostas pelo Relator, e com fundamento no art. 71, inciso III, da Constituição Federal e nos arts. 1º, inciso V, 39, inciso II, e 45 da Lei 8.443/1992, e art. 262 do Regimento Interno do TCU, em:
9.1. considerar ilegal o ato de  alteração de aposentadoria do Sr Acrisio Pereira Martins, em razão da averbação irregular de tempo de atividade rural sem o recolhimento das devidas contribuições previdenciárias, negando-se o respectivo registro;
9.2. dispensar a devolução dos valores indevidamente recebidos até a data em que o Ministério da Saúde tiver ciência desta decisão, com base no Enunciado 106 da Súmula da Jurisprudência do TCU;
9.3. determinar ao Ministério da Saúde que:
9.3.1. faça cessar, a partir da ciência do presente acórdão, os pagamentos decorrentes dos atos considerados ilegais, sob pena de responsabilidade solidária da autoridade administrativa omissa, comunicando ao TCU, no prazo de quinze dias, as providências adotadas nos termos dos arts. 45 da Lei 8.443/1992, 262, caput, do RI/TCU, 8º, caput, da Resolução TCU 206/2007 e 15, caput, da IN/TCU 55/2007;
9.3.2. informe ao interessado o teor deste Acórdão, encaminhando ao TCU, no prazo de trinta dias, comprovante de ciência, nos termos do art. 4º, § 3º, da Resolução TCU 170/2004, alertando-o de que o efeito suspensivo proveniente de eventual interposição de recurso junto ao TCU não o exime da devolução de valores indevidamente percebidos após a notificação, em caso de não provimento do recurso;
9.3.3. na hipótese de haver a comprovação do recolhimento indenizatório da contribuição previdenciária em questão, emita novos atos, submetendo-os ao TCU no prazo de trinta dias;
9.3.4. esclareça ao Sr. Acrisio Pereira Martins que ele poderá adotar uma das seguintes opções:
9.3.4.1. comprovar o recolhimento previdenciário do tempo rural averbado (recolhido à época própria ou, posteriormente, de forma indenizada) e solicitar nova aposentadoria;
9.3.4.2. retornar imediatamente à atividade para completar o tempo necessário à aposentadoria, conforme as regras vigentes;
9.4. dar ciência desta deliberação ao interessado e ao Ministério da Saúde.

Atos de concessão e alteração de aposentadoria a ex-servidor do Ministério da Saúde.

Segunda Câmara

Ministério da Saúde.

3. Interessado: Acrisio Pereira Martins, (CPF XXX.997.961-XX)

13.1. Ministros presentes: Ana Arraes (Presidente), Augusto Nardes (Relator) e Raimundo Carreiro.
13.2. Ministro-Substituto convocado: Marcos Bemquerer Costa.
13.3. Ministro-Substituto presente: André Luís de Carvalho.

AUGUSTO NARDES

Em exame atos de concessão e alteração de aposentadoria no interesse de Acrisio Pereira Martins (CPF: XXX.997.961-XX) , ex-servidor do Ministério da Saúde.
2.	O parecer do Controle Interno é pela legalidade do ato (peça 5) .
3.	A instrução da unidade técnica, após a aplicação das críticas automáticas na forma estabelecida na IN 55/2007 – TCU e na Resolução 206/2007 – TCU, e da oitiva do interessado (peça 3) , propõe considerar ilegal e recusar o registro do ato integrante deste processo, a qual transcrevo com ajustes de formas que julgo pertinentes:
INTRODUÇÃO
1.	Trata-se de ato de alteração de concessão de aposentadoria de Acrisio Pereira Martins (CPF: XXX.997.961-XX) , ex-servidor do Ministério da Saúde.
2.	O ato foi submetido, para fim de registro, à apreciação do Tribunal de Contas da União (TCU) , de acordo com o art. 71, inciso III, da Constituição Federal. O cadastramento e a disponibilização ao TCU ocorreram por intermédio do Sistema de Apreciação e Registro de Atos de Admissão e Concessões (Sisac) , na forma dos arts. 2º, caput e inciso II, e 4º, caput, da Instrução Normativa - TCU 55/2007.
HISTÓRICO
3.	Ressalte-se, inicialmente, que o ato inicial de concessão do interessado (n. 10360603-04-1998-000208-7) foi julgado ilegal pelo Acórdão 2040/2008-TCU-Primeira Câmara, de relatoria do Ministro Valmir Campelo, devido à averbação de tempo de serviço rural sem o recolhimento da respectiva contribuição previdenciária. 
4.	Novo ato inicial foi submetido ao Tribunal (n. 10360603-04-2009-000009-0) , excluindo-se a averbação de período rurícola, e julgado legal pelo Acórdão de Relação 1.907/2012-TCU-1ª Câmara, de relatoria do Ministro Walton Alencar Rodrigues.
5.	Quanto ao ato autuado no presente processo, identificou-se a averbação de 10 anos, 7 meses e 29 dias de tempo de serviço rural e 4 anos, 10 meses e 10 dias de tempo insalubre – sendo que o período rurícola corresponde exatamente ao rejeitado por esta Corte de Contas na apreciação do ato inicial. O Controle Interno apontou que o tempo rural estaria amparado pelo Mandado de Citação e Intimação 2009.34.907707-9/23ª Vara JEF-DF.
6.	Considerando que a averbação de período rurícola só seria regular em caso de recolhimento da respectiva contribuição previdenciária e que o ato de concessão deu entrada neste Tribunal há mais de cinco anos, fez-se necessário oportunizar o contraditório e a ampla defesa do interessado, nos termos do Acórdão 587/2011-TCU-Plenário, da relatoria do Ministro Valmir Campelo, conforme oitiva acostada à peça 2.
7.	Quanto ao tempo insalubre, análise preliminar não encontrou irregularidade. A análise de mérito será realizada a seguir.
8.	Devidamente notificado (peça 3) , o interessado apresentou a defesa acostada à peça 4.
EXAME TÉCNICO
9.	Conforme exposto anteriormente, observou-se a averbação, pelo inativo, de 10 anos, 7 meses e 29 dias de tempo de serviço rural e 4 anos, 10 meses e 10 dias de tempo insalubre.
10.	Em consulta ao ato Sisac constatou-se que o inativo se aposentou no cargo de Auxiliar de Enfermagem, cuja atribuição, presumivelmente, envolve risco à saúde. 
11.	Dessa forma, a averbação do tempo insalubre encontra-se aderente à jurisprudência pacificada do Tribunal, em especial o Acórdão 2008/2006-TCU-Plenário, de relatoria do Ministro Walton Alencar Rodrigues, que reconhece essa possibilidade para o servidor que exerceu, como celetista, no serviço público, atividades dessa natureza no período anterior à vigência da Lei 8.112/90. Para esse fim, o TCU tem aceitado a averbação realizada de ofício pelo órgão/entidade de origem quando se trata de cargo cujas atribuições, presume-se, envolvam risco para a higidez física do profissional, como, por exemplo, odontólogo, enfermeiro, médico, etc. 
12.	Em relação ao tempo rural, o Tribunal já pacificou sua jurisprudência em 29/2/2012, por meio do Acórdão 414/2012-TCU-Plenário, de relatoria do Ministro Augusto Nardes, que aprovou o Enunciado 268 da Súmula da Jurisprudência do TCU nos seguintes termos:
O tempo de atividade rural somente poderá ser averbado para fins de aposentadoria no serviço público se recolhidas as respectivas contribuições previdenciárias na época própria ou, posteriormente, de forma indenizada.
13.	No caso do interessado, não houve informação do recolhimento supracitado em seu ato Sisac.
14.	Destaque-se que o parecer do Controle Interno foi pela legalidade do ato, amparado em liminar emitida no âmbito do Mandado de Citação e Intimação 2009.34.907707-9/23ª Vara JEF-DF. A sentença do Juizado Especial foi favorável ao ex-servidor (peça 5) . Entretanto, os recursos impetrados pela União foram providos em segunda instância (peça 6) – desfavoravelmente ao inativo. 
15.	A Ação ainda não transitou em julgado, mas os embargos de declaração apresentados pelo interessado foram rejeitados, restando pendente apenas a análise de suas contrarrazões, apresentadas em 29/6/2016 (peça 6) .
Resposta à oitiva
16.	Em sua defesa (peça 4) , o interessado alegou que a exigência de contribuição previdenciária para a averbação de tempo rural é posterior à sua concessão, mais especificamente a partir da Lei 9.528/97 e do Acórdão 740/2006-TCU-Plenário. 
17.	Destaque-se que a Ação 2009.34.907707-9/23ª Vara JEF-DF não foi utilizada como fundamentação de sua defesa, o que se coaduna com seu atual andamento, desfavorável ao inativo. Tal processo já é objeto de acompanhamento por parte da AGU e da Conjur, conforme encaminhamento do item 9.2.1 do Acórdão 2528/2012-TCU-Primeira Câmara.
18. 	Quanto à alegação de defesa do interessado, ressalte-se que a obrigatoriedade do recolhimento da contribuição previdenciária deriva da própria Constituição Federal, em seu artigo 202, §2º, na redação original, ou o atual artigo 201, §9º. Tal circunstância tem sido reiteradamente afirmada pelo STF, conforme apontado no Voto condutor do Acórdão 4216/2017-TCU-Primeira Câmara, de relatoria do Ministro Benjamin Zymler, que apresenta a ementa da decisão exarada nos autos do Mandado de Segurança 33.482, da relatoria do Ministro Luiz Fux:
AGRAVO REGIMENTAL EM MANDADO DE SEGURANÇA. SERVIDOR PÚBLICO. APOSENTADORIA. CONTAGEM DE TEMPO DE ATIVIDADE RURAL. NECESSIDADE DE COMPROVAÇÃO DO RECOLHIMENTO DAS CONTRIBUIÇÕES PREVIDENCIÁRIAS PARA A CONCESSÃO DE APOSENTADORIA PELO REGIME PRÓPRIO DE PREVIDÊNCIA SOCIAL. CONCESSÃO DE APOSENTADORIA. ATO COMPLEXO. TERMO INICIAL DO PRAZO PREVISTO NO ART. 54 DA LEI 9.784/1999. AGRAVO REGIMENTAL A QUE SE NEGA PROVIMENTO. 
1. A contagem recíproca de tempo de serviço rural para a aposentadoria no serviço público (regime próprio) pressupõe o recolhimento das contribuições previdenciárias correspondentes. Precedentes: MS 28.917/DF, Rel. Min. Rosa Weber, Primeira Turma, DJe 28.10.2015; MS 28.668/DF, Rel. Min. Ricardo Lewandowski, Segunda Turma, Dje 11.06.2014; MS 28.929/DF, Rel. Min. Cármen Lúcia, Plenário, DJe 14/1/2011; MS 26.391, Rel. Min. Marco Aurélio, Plenário, DJe 6/6/2011; RE 600.582/RS, Rel. Min. Cármen Lúcia, Primeira Turma, DJe 21.2.2011. 
2. Os precedentes desta Suprema Corte tiveram por fundamento o art. 201, § 9º, da Constituição da República, que tratou, para efeito de aposentadoria, da possibilidade de contagem recíproca de tempo de contribuição na Administração Pública e na atividade privada, rural e urbana, o qual, embora tenha sido renumerado, constava da redação original da Constituição Federal como art. 202, § 2º.
3. In casu, não houve aplicação retroativa da EC nº 20/1998, tendo sido observado o entendimento firmado por esta Corte em relação à aplicação da legislação vigente por ocasião do preenchimento dos requisitos para a aposentadoria. 
4. O ato de aposentadoria de agentes públicos é complexo e somente se aperfeiçoa após o seu registro junto ao TCU. A partir desse momento é que começa a correr o prazo estabelecido pelo art. 54 da Lei nº 9.784/1999. 
5. Agravo regimental a que se NEGA PROVIMENTO” (MS 33482 Agr, Relator Min. Luiz Fux, Primeira Turma, julgado em 16/8/2016, DJe 31/8/2016) .
19.	Considerando que a vigência da aposentadoria do interessado é posterior à edição da CF88 (mais precisamente 13/12/93) , o recolhimento de contribuição previdenciária já era requisito necessário para a averbação de tempo rural quando de sua aposentação. 
20.	Logo, seu argumento não merece acolhida, cabendo proposta de julgamento pela ilegalidade de seu ato e recusa de seu registro.
21.	Por fim, cabe ressaltar ao inativo as alternativas existentes para que sua aposentadoria possa prosperar, devido à redução do tempo averbado referente ao período rural irregular.
22.	Excluindo-se o período rural, o tempo de serviço do interessado soma 28 anos, 3 meses e 17 dias. Portanto, no caso em tela pode ser aplicado o entendimento fixado na Súmula TCU 74 para obtenção do tempo mínimo necessário à aposentação com proventos proporcionais, calculados à razão de 30/35 avos, pois a concessão teve vigência inicial em 13/12/1993.
23.	Caso opte por recolher a contribuição previdenciária, de forma indenizada, o ex-servidor pode manter seus proventos integralizados.
CONCLUSÃO
24.	Tendo em vista a averbação de tempo de serviço rural sem a respectiva contribuição previdenciária, conclui-se que o ato de concessão de aposentadoria de Acrisio Pereira Martins merece proposta de julgamento pela ilegalidade e recusa de seu registro.
25.	Cabe esclarecer ao interessado que seu caso se encontra no âmbito de aplicação da Súmula TCU 74 e, assim, pode continuar aposentado com o ajuste de seus proventos à proporcionalidade de 30/35 avos.
26.	Adicionalmente, cabe o esclarecimento de que seus proventos podem se manter integralizados mediante o recolhimento da contribuição, de forma indenizada, sobre o período de atividade rural averbado, nos termos do Enunciado 268 da Súmula da Jurisprudência do TCU.
PROPOSTA DE ENCAMINHAMENTO
27.	Ante o exposto, e de conformidade com o preceituado no artigo 71, inciso III, da Constituição Federal c/c os arts. 1º, inciso V, e 39, inciso II, da Lei 8.443/92 e os artigos 1º, inciso VIII, e 260, §1º do Regimento Interno do TCU, propõe-se:
	a) considerar ILEGAL e recusar o registro do ato de concessão de aposentadoria de Acrisio Pereira Martins (CPF: XXX.997.961-XX) ;
	b) dispensar a devolução dos valores indevidamente recebidos até a data da ciência pelo Ministério da Saúde do Acórdão que vier a ser proferido, com base no Enunciado 106 da Súmula da Jurisprudência do TCU;
	c) determinar ao Ministério da Saúde, com fundamento no art. 45 da Lei 8.443/1992, que:
		c.1) esclareça ao interessado que pode permanecer aposentado caso opte pela aplicação da Súmula TCU 74 a seu caso, com o devido ajuste de seus proventos à razão de 30/35 avos;
		c.2) comunique, complementarmente, ao ex-servidor que seus proventos podem se manter integralizados mediante o recolhimento da contribuição, de forma indenizada, sobre o período de atividade rural averbado, nos termos do Enunciado 268 da Súmula da Jurisprudência do TCU;
		c.3) caso se comprove o recolhimento da contribuição, nos termos do Enunciado 268 da Súmula da Jurisprudência do TCU, ou se aplique o entendimento disposto na Súmula TCU 74, cadastre novo ato de aposentadoria, submetendo-o ao TCU, no prazo de trinta dias, nos termos dos arts. 262, § 2o, do Regimento Interno do TCU e 19, § 3º, da Instrução Normativa TCU 78/2018;
	c.4) informe ao interessado o teor do Acórdão que vier a ser prolatado, encaminhando ao TCU, no prazo de trinta dias, comprovante da data de ciência pelo interessado, nos termos do art. 4º, § 3º, da Resolução-TCU 170/2004, alertando-o ainda de que o efeito suspensivo proveniente de eventual interposição de recurso junto ao TCU não o exime da devolução dos valores indevidamente percebidos após a notificação, em caso de não provimento desse recurso.
	É o relatório.

Não há.

Procurador Sergio Ricardo Costa Caribé.

PESSOAL. APOSENTADORIA. TEMPO DE SERVIÇO EM ATIVIDADE RURAL. AUSÊNCIA DE COMPROVAÇÃO DO RECOLHIMENTO DAS CONTRIBUIÇÕES PREVIDENCIÁRIAS. ILEGALIDADE. DETERMINAÇÕES.

APOSENTADORIA (APOS)

Secretaria de Fiscalização de Pessoal (SEFIP).

Cuidam os presentes autos de alteração de aposentadoria em favor de Acrisio Pereira Martins (CPF: 033.997.961-53) , ex-servidor do Ministério da Saúde.
2.	A irregularidade que fundamenta a proposta da unidade técnica pela ilegalidade é o cômputo indevido de tempo de serviço rural (10 anos, 7 meses e 29 dias) sem a comprovação da correspondente contribuição previdenciária.
3.	O Ministério Público manifestou concordância com a irregularidade concernente ao indevido cômputo de tempo de serviço em atividade rural (peça 11) .
4.	No que pertine ao tempo rural, assiste razão à Secretaria de Fiscalização de Pessoal. O entendimento deste Tribunal sobre o assunto encontra-se pacificado, conforme Súmula TCU nº 268/2012:
“O tempo de atividade rural somente poderá ser averbado para fins de aposentadoria no serviço público se recolhidas as respectivas contribuições previdenciárias na época própria ou, posteriormente, de forma indenizada.”
5.	No mesmo sentido, transcrevo o entendimento da Turma Nacional de Uniformização de Jurisprudência dos Juizados Especiais Federais, em seu verbete 10:
“O tempo de serviço rural anterior à vigência da Lei 8.213/1991 pode ser utilizado para fins de contagem recíproca, assim entendida aquela que soma tempo de atividade privada, rural ou urbana, ao de serviço público estatutário, desde que sejam recolhidas as respectivas contribuições previdenciárias.”
6.	O cômputo de tempo de serviço em atividade rural, sem que tenha havido contribuição social, para fins de aposentadoria no regime próprio de previdência social, encontra óbice na dicção do § 2º do artigo 202 da Constituição Federal, redação original.
7.	Excluído o tempo de atividade rural indevidamente computado, considerando que a recorrente não comprovou o recolhimento indenizado das referidas contribuições previdenciárias, constata-se que o ato em exame encontra-se eivado de ilegalidade.
8.	Ressalto que a aposentadoria poderá prosperar se o interessado fizer o recolhimento da contribuição, de forma indenizada, do tempo rural questionado.
            	Dessa forma, acolhendo o parecer da Sefip, cujos fundamentos incorporo como razões de decidir, VOTO no sentido de que o Tribunal aprove o Acórdão que ora submeto à deliberação desta Segunda Câmara.
TCU, Sala das Sessões Ministro Luciano Brandão Alves de Souza, em 12 de fevereiro de 2019.
Ministro JOÃO AUGUSTO RIBEIRO NARDES 
Relator